最高法院刑事判決　　　　　　　　　　　　　　　　九十一年度台上字第五三七號
　　上　訴　人　甲○○
右上訴人因誣告案件，不服台灣高等法院台南分院中華民國八十八年十一月十八日第
二審判決（八十八年度上訴字第一四四一號，起訴案號：台灣嘉義地方法院檢察署八
十八年度偵字第二九五九號），提起上訴，本院判決如左：
    主  文
原判決撤銷，發回台灣高等法院台南分院。
    理  由
本件原判決認定上訴人甲○○於民國八十七年十一月三日下午四時五分許，騎機車途
經嘉義縣中埔鄉和興村六五五巷巷口轉彎處，與駕駛自用小客車之李小芬發生車禍，
雙方離開現場，上訴人乃將機車牽到附近之光陽機車行修理並報警處理，並在等候警
員前來時，與友人在該店內飲酒；於同日下午五時十五分許李小芬與友人詹錦雲到達
嘉義縣警察局中埔分局頂六派出所，偕同警員徐光華前往上述機車行找上訴人，上訴
人並告知徐光華其無證件，僅拿出其子之行車執照，一行四人乃返回派出所進行調查
，該派出所主管陳忠寶因詢問李小芬而得知上訴人於車禍發生時身上有酒味，乃於同
日下午六時六分許請徐光華對上訴人做酒精測試，因超過標準值，而據以開立酒後駕
車之舉發違反道路交通管理事件通知單（下稱罰單），並要求上訴人提出駕駛執照，
上訴人未提出且稱：「駕照沒有」，徐光華又據以開立無照駕駛罰單。上訴人因不甘
受罰，竟基於意圖使徐光華、陳忠寶受刑事處分之犯意，於八十七年十二月四日，向
台灣嘉義地方法院檢察署檢察官誣告徐光華、陳忠寶明知其有帶駕駛執照，竟對其開
立與事實不符之無照駕駛之罰單，嗣經台灣嘉義地方法院檢察署檢察官偵查後查知上
情而對徐光華、陳忠寶被訴偽造文書案不起訴處分，經上訴人聲請再議，由台灣高等
法院台南分院檢察署發回續行偵查，再經台灣嘉義地方法院檢察署以八十八年度偵續
字第三二號仍予徐光華、陳忠寶不起訴處分等情。因將第一審判決撤銷，改判仍論處
上訴人意圖他人受刑事處分，向該管公務員誣告罪刑。固非無見。
惟查：(一)、證物應示被告，令其辨認，如係文書而被告不解其意義者，應告以要旨；
卷宗內之筆錄及其他文書可為證據者，應向被告宣讀或告以要旨，為刑事訴訟法第一
百六十四條、第一百六十五條第一項所明定，倘未踐行上開程序，即行辯論終結，並
採為判決之基礎，自屬違背法令。本件上訴人於八十七年十二月四日向台灣嘉義地方
法院檢察署告訴陳忠寶、徐光華偽造文書之告訴狀，原審於八十八年十一月四日審判
期日審理時，並未顯出於審判庭，提示上訴人予以辯論之機會（原審卷第六十七頁至
第七十一頁），遽行辯論終結，並於原判決理由欄一｜(七)，採為認定上訴人誣告犯行
所憑之重要論據（原判決正本第七頁第六行至第八行），其所踐行之訴訟程序，已難
謂為適法。(二)、有罪之判決書，所認定之事實及所憑之證據，須與卷內之證據資料相
適合，否則即有證據上理由矛盾之當然違背法令。上訴人原任警員（一審卷第四十三
頁），且自五十八年五月十四日起即領有汽車駕駛執照，得駕駛重型機車（一審卷第
四十四頁），上訴人於八十七年十二月四日向台灣嘉義地方法院檢察署告訴陳忠寶、
徐光華偽造文書之告訴狀，係記載：「被告二人（指陳忠寶、徐光華）為達損害告訴
人（即上訴人）權益之目的，又假藉職務之便，明知告訴人『有』駕照情形下（告訴
人與頂六派出所警員皆認識），……竟非法向告訴人開立無照駕駛罰單予告訴人」（
偵查卷第六頁反面），並非告訴徐光華、陳忠寶明知其「有帶」駕駛執照而對之開立
無照駕駛之罰單。然原判決於事實欄竟記載上訴人向台灣嘉義地方法院檢察署誣告徐
光華、陳忠寶明知其「有帶」駕駛執照，竟對其開立與事實不符之無照駕駛之罰單；
理由欄一｜(七)，亦依憑上開告訴狀，記載上訴人提出告訴，指訴徐光華、陳忠寶二
人明知其「有帶」駕照開立不實罰單，顯係捏造不實事項，故意陷人於罪云云，皆
與卷內之該告訴狀所載內容不相符合，顯有證據上理由矛盾之違誤。(三)、誣告罪之成
立，以意圖他人受刑事或懲戒處分，虛構事實而向該管公務員申告為其要件，亦即須
有誣告之故意，若係出於誤會，或懷疑有此事實而為申告，所告尚非全然無因，縱被
訴人不負刑責，而告訴人本缺乏誣告之故意，亦難成立誣告罪。原判決於事實欄及理
由欄一｜(一)及(二)、(三)，依據證人徐光華、陳忠寶、李小芬之證言，認定上訴人於八十
七年十一月三日下午六時六分在頂六派出所經警測試其吐氣所含酒精成分為○‧四四
毫克，超過標準值（○‧二五毫克），故由陳忠寶指示徐光華開立「酒醉」駕車之舉
發通知單。從而上訴人當時「酒醉」之程度如何？事後對當時發生經過情節之記憶認
知為何？是否因誤會或懷疑而提出告訴？此與上訴人有無誣告故意之待證事實至有關
係，依法自有詳加調查之必要。原審並未就此詳查，究明真相，遽行判決，尚嫌率斷
。以上，或為上訴意旨所指摘，或為本院得依職權調查之事項，應認原判決有發回更
審之原因。原判決理由欄三說明不另為無罪諭知部分，基於審判不可分之原則，應一
併予以發回，附此明。
據上論結，應依刑事訴訟法第三百九十七條、第四百零一條，判決如主文。
中      華      民      國    九十一    年      一      月    二十五    日
                              最高法院刑事第一庭
                                  審判長法官  施  文  仁
                                        法官  張  淳  淙
                                        法官  林  永  茂
                                        法官  蕭  仰  歸
                                        法官  陳  世  淙
      右正本證明與原本無異
                                              書  記  官
中      華      民      國    九十一    年      二      月      四      日
